ACORDAO-COMPLETO-2377784

ACÓRDÃO 438/2020 ATA 1/2020 - SEGUNDA CÂMARA

VISTOS, relatados e discutidos estes autos de Embargos de Declaração, opostos pelo Sr. Márcio Galvão Fonseca, contra o Acórdão 9565/2018-TCU-Segunda Câmara, da relatoria do Ministro José Múcio Monteiro,
ACORDAM os Ministros do Tribunal de Contas da União, reunidos em Sessão da Segunda Câmara, ante as razões expostas pelo Relator, em:
9.1 conhecer dos embargos de declaração, com fundamento no art. 34 da Lei n.º 8.443, de 16 de julho de 1992, para, no mérito, negar-lhes provimento;
9.2 cientificar o embargante.

Embargos de declaração em tomada de contas anual contra decisão que julgou irregulares as contas do recorrente, em razão da irregularidade na execução do contrato, consistente na não retenção de impostos/contribuições federais em pagamentos efetuados no exercício de 2006.

Segunda Câmara

Secretaria Executiva do Ministério das Cidades.

3. Recorrente/Responsáveis:
3.1. Recorrente: Márcio Galvão Fonseca (CPF XXX.136.147-XX)
3.2. Responsáveis: Rodrigo José Pereira Leite Figueiredo (CPF XXX.945.911-XX, Secretário Executivo); Magda Oliveira de Myron Cardoso (CPF XXX.784.930-XX, Subsecretária de Planejamento, Orçamento e Administração); Renato Stoppa Cândido (CPF XXX.209.521-XX, Coordenador Geral de Recursos Logísticos); Errol Teodoro Kohneri Seidler (CPF XXX.827.281-XX, Coordenador-Geral da UCP - Pass/BID); e Márcio Galvão Fonseca (CPF XXX.136.147-XX, Diretor-Geral do Projeto Pass/BID).

13.1. Ministros presentes: Ana Arraes (Presidente), Augusto Nardes, Aroldo Cedraz e Raimundo Carreiro (Relator).
13.2. Ministros-Substitutos presentes: Marcos Bemquerer Costa e André Luís de Carvalho.

RAIMUNDO CARREIRO

Trata-se de Embargos de Declaração (peça 132) , interpostos pelo Sr. Márcio Galvão Fonseca, contra o Acórdão 9565/2018-TCU-Segunda Câmara (peça 99) , relator o Ministro José Múcio Monteiro, que transcrevo:
ACORDAM os Ministros do Tribunal de Contas da União, reunidos em Sessão da 2ª Câmara, ante as razões expostas pelo Relator, e com fundamento nos arts. 1º, inciso I; 16, incisos II e III, alíneas "b" e "c"; 18; 19; 23, incisos II e III; 28, inciso II; e 58, inciso II, da Lei 8.443/92, c/c o art. 268, inciso II, do Regimento Interno, em; 
9.1. retirar o sobrestamento das presentes contas, em razão do julgamento definitivo do TC Processo 007.253/2007-4 e da análise das audiências determinadas no item 1.7 do Acórdão 6850/2009-TCU-Primeira Câmara;
9.2. rejeitar as razões de justificativa de Renato Stoppa Cândido, Errol Teodoro Kohnert Seidler e Márcio Galvão Fonseca, aplicando-lhes, individualmente, multa de R$ 7.000,00 (sete mil reais) e fixando-lhes o prazo de 15 (quinze) dias, a contar da notificação, para comprovarem, perante o Tribunal, o recolhimento da dívida aos cofres do Tesouro Nacional, atualizada monetariamente desde a data deste acórdão até a do efetivo recolhimento, se for paga após o vencimento, na forma da legislação em vigor; 
9.3. julgar irregulares as contas anuais de Magda Oliveira de Myron Cardoso, em face dos fatos de sua responsabilidade apurados no TC Processo 007.253/2007-4, e de Renato Stoppa Cândido, em face dos fatos de sua responsabilidade apurados no TC Processo 007.253/2007-4 e da irregularidade na execução do Contrato 32/2005, consistente na não retenção de impostos/contribuições federais em pagamentos efetuados no exercício de 2006; 
9.4. julgar irregulares as contas anuais de Errol Teodoro Kohnert Seidler e Márcio Galvão Fonseca, em razão da irregularidade na execução do Contrato 32/2005, celebrado com a empresa gerenciadora do Programa PASS/BID (Ecoplan Engenharia Ltda) , consistente na não retenção de impostos/contribuições federais em pagamentos efetuados no exercício de 2006; 
9.5. julgar regulares com ressalva as contas de Rodrigo José Pereira Leite Figueiredo e dar-lhe quitação, sem prejuízo de fazer referência às seguintes falhas observadas na sua gestão: 
9.5.1. desconformidade do processo de contas com o inteiro teor das peças e respectivos conteúdos exigidos pela IN TCU 47/2004 e pela DN TCU 81/2006; 
9.5.2. ausência de mecanismos de medição ou parâmetros de gestão adequados para aferir a eficácia, a eficiência e a efetividade das ações empreendidas; 
9.5.3. inconsistências nos indicadores apresentados no Relatório de Gestão do Ministério das Cidades apontadas nos itens 2.1.1.2, 2.1.3.2, 2.1.4.1, 2.1.5.1, 2.1.6.1, 2.1.6.2, 2.1.7.1, 2.1.7.2, 3.2.2.1 e 3.2.2.2 do Relatório de Auditoria CGU 189288; 
9.5.4. falta de transparência na distribuição do contingenciamento de recursos entre ações do Ministério das Cidades apontada no item 1.1.1.1 do Relatório de Auditoria CGU 189289;
9.6. autorizar, desde logo, a cobrança judicial das dívidas, caso não atendidas as notificações; 
9.7. dar ciência desta decisão aos responsáveis e ao Ministério das Cidades.
A seguir, transcrevo excerto da instrução em que a Secretaria de Controle Externo de Aquisições Logísticas analisa as razões recursais apresentadas (peça 145) , com a anuência do titular da unidade (peça 147) , em atenção ao art. 1º, § 3º, inciso I, da Lei nº 8.443, de 1992.
[...]
HISTÓRICO
3.	O presente processo teve origem na tomada de contas anual da Secretaria-Executiva do Ministério das Cidades - SE/MICI, referente ao exercício de 2006. Destaque-se que o processo inicial versa sobre as contas de programas governamentais de alta relevância econômica e social para o País, tanto pela natureza de seus objetivos, quanto pela materialidade dos recursos envolvidos, que alcançam aproximadamente R$ 3,9 bilhões.
4.	Diversas obras e ações geridas pelas unidades que prestaram contas estão inseridos no Programa de Aceleração do Crescimento (PAC) do Governo Federal, um plano de investimentos em infraestrutura, que, aliado a medidas econômicas, visa a estimular os setores produtivos e, ao mesmo tempo, levar benefícios sociais para todas as regiões do país.
5.	São diversas as fontes de recursos utilizados no âmbito dos programas governamentais gerenciados pelo MICI, destacando-se o Orçamento-Geral da União (OGU) , o Fundo de Arrendamento Residencial (FAR) , contratos de empréstimos firmados com o Banco Interamericano de Desenvolvimento (BID) e o Banco Mundial (BIRD) e o Fundo de Garantia de Tempo de Serviço (FGTS) . 
6.	Além disso, sua execução pulveriza-se por toda a extensão territorial nacional, envolvendo municípios de todos os portes, em todos os estados da Federação, cada qual com suas peculiaridades relativas às condições e estrutura disponível para o gerenciamento da aplicação dos recursos.
7.	Assim, tendo em vista o grande volume de recursos, a variada gama de objetivos, a extensão territorial abrangida e os distintos níveis de estrutura dos recebedores de recursos, o gerenciamento, acompanhamento e fiscalização dos diferentes programas/ações do MICI é tarefa árdua e complexa. Por tal motivo, a operacionalização dos programas conta com o apoio da Caixa Econômica Federal (CEF) , que, atuando como mandatária da União, executa a grande maioria dos programas governamentais que estão a cargo do MICI, por meio dos instrumentos de transferências de recursos denominados "contratos de repasse".
8.	O certificado de auditoria emitido em junho de 2007 (peça 37, p. 16-21) , considerou "regulares com ressalva" as contas de três dos responsáveis arrolados.
9.	O parecer do dirigente do controle interno (peça 37, p. 22) acolheu a conclusão expressa no Certificado de Auditoria, cuja opinião foi pela ressalva da gestão de alguns responsáveis e pela regularidade da gestão dos demais responsáveis. O pronunciamento ministerial (peça 37, p. 24) atestou haver tomado conhecimento das conclusões.
10.	A primeira instrução elaborada no âmbito destes autos, (peça 37, p. 38-49, teve como objetivo promover a análise preliminar dos elementos dos autos, com vistas a verificar a necessidade de serem buscadas maiores informações e subsídios para a posterior proposta de mérito. Assim, foi proposta a realização de diligência, promovida pelos Ofícios 1003 e 1005/2008- TCU/SECEX-6 (peça 37, p. 52-55) , para os quais foram apresentadas as informações prestadas à peça 37, p. 56-57 e peça 42, p. 3-33, e realização de inspeção, formalizada pelas Portarias de Fiscalização/Fase de Planejamento 805, de 8/9/2008 (peça 43, p. 5) , e Fases de Execução e Relatório 806, de 8/9/2008 (peça 43, p. 6) .
11.	O procedimento de fiscalização, que também contemplou o saneamento das contas de 2005 (TC Processo 021.248/2006-6) , foi executado no período de 11/9/2008 a 19/9/2008, nas instalações da Superintendência Nacional de Auditoria Geral da CEF, e de 22/9/2008 a 3/10/2008, nas instalações da Assessoria Especial de Controle Interno do MICI.
12.	No decorrer da inspeção foram solicitadas diversas informações, justificativas e documentos, por intermédio de ofícios de requisição, para os quais foram apresentadas as respostas. Todas as informações obtidas no decorrer da inspeção foram juntadas ao TC Processo 021.248/2006-6, referente às contas da SE/MICI do exercício de 2005, sendo fotocopiados e juntados aos presentes autos (peças 43-70) apenas os elementos a serem referenciados na presente instrução.
13.	Ao analisar o mérito, a Unidade Técnica (peça 38, p. 11-53, peça 39, peça 40, p. 1-9 e peça 40, p. 12-21) abordou os diversos aspectos da gestão do MICI que necessitavam correção e/ou apresentaram oportunidades de melhoria, com o objetivo de contribuir: a) para o aperfeiçoamento dos instrumentos de controle existentes; b) para a eliminação do desperdício dos recursos públicos aplicados; e c) para assegurar que a ação finalística atenda aos beneficiários nos padrões adequados e suficientes para a solução dos diversos problemas enfrentados nos setores de habitação, saneamento e mobilidade urbana. A então 6ª Secex propôs, entre outras medidas, sobrestar as contas dos seguintes responsáveis (peça 40, p. 18-19) :
Magda Oliveira de Myron Cardoso e Renato Stoppa Cândido, até que o Tribunal apreciasse conclusivamente as contas da Secretaria-Executiva do MICI relativas ao exercício de 2005 (TC Processo 021.248/2006-6) e analisasse as razões de justificativa que viessem a ser apresentadas às audiências propostas;
Magda Oliveira de Myron Cardoso, Renato Stoppa Cândido e Wilson Felicíssimo da Silva, em virtude das audiências promovidas no TC Processo 027.920/2006-0;
Magda Oliveira de Myron Cardoso, Renato Stoppa Cândido e Rodrigo José Pereira Leite Figueiredo, em face das propostas de conversão em TCE, de citações e de audiências constantes do TC Processo 007.253/2007-4;
Errol Teodoro Kohnert Seidler, Renato Stoppa Cândido e Márcio Galvão Fonseca, em razão das audiências a serem realizadas no âmbito deste processo de tomada de contas, e em razão da não-retenção dos impostos e contribuições federais por ocasião dos pagamentos efetuados à empresa Ecoplan Engenharia Ltda. no exercício de 2006, em desacordo ao estabelecido no art. 1º da Instrução Normativa 480/2004 da Secretaria da Receita Federal.
14.	O Parecer do MP/TCU observou (peça 40, p. 28-29) , com relação à proposta de sobrestamento das contas dos responsáveis em razão das audiências promovidas no TC Processo 027.920/2006-0, que o Acórdão 2353/2009-TCU-Plenário decidiu acolher as razões de justificativa apresentadas por todos os responsáveis. Assim, entendeu não haver razão para a subsistência da proposta de sobrestamento, razão pela qual propôs a supressão da proposta, julgando-se regulares as contas do Sr. Wilson Felicíssimo da Silva. Também propôs a supressão da proposta de sobrestamento das contas até que o Tribunal apreciasse conclusivamente as contas da secretaria executiva do MICI referente ao exercício de 2005, haja vista que os pagamentos ocorridos em 2006 apenas decorreram da execução de contrato válido e plenamente vigente celebrado em 2005, não havendo, portanto, irregularidade cuja responsabilidade pudesse ser atribuída aos gestores responsáveis por este último exercício.
15.	Por intermédio do Acórdão 6850/2009-TCU-Primeira Câmara, de relatoria do Ministro José Múcio Monteiro (peça 40, p. 30) , o Tribunal julgou regulares com ressalva a contas de Maria Fernanda Ramos Coelho, Inês da Silva Magalhães, Cezar Eduardo Scherer e Nadja Limeira Araújo, dando-lhes quitação, e regulares as contas dos demais responsáveis.
16.	Além disso, houve o sobrestamento das contas dos Srs. Rodrigo José Pereira Leite Figueiredo, Magda Oliveira de Myron Cardoso, Renato Stoppa Cândido, Errol Teodoro Kohnert Seidler e Márcio Galvão Fonseca. Para os três últimos foi determinada, ainda, a realização de audiência, nos seguintes termos:
1.7. promover a audiência dos Srs. Errol Teodoro Kohnert Seidler, Coordenador-Geral da UCP - PASS1BID, que autorizou os pagamentos efetuados para a empresa Ecoplan Engenharia Ltda. em 2006 (fls. 556/557, 568/569, 579/580, 590/592, 6011602, 6111612, 623/625, 636/638, 647/649, 659/661, 6701672, anexo 05, TC Processo 021.248/2006-6) e lançou as ordens bancárias 200608900004, 20060B900005, 20060B900006, 20060B900007, 20060B900003, 20060B900008, ¿ 20060B900009, 20060B900010; Renato Stoppa Cândido, ordenador de despesas da UG 560010 pela qual foram emitidas as ordens bancárias 20060B000007, 20060B000010, 20060B000011, 20060B000012, 20060B000013, 20060B000018, 20060B000019; e Marcio Galvão Fonseca, ordenador de despesas por subdelegação da UG 560009 pela qual foram emitidas as ordens bancárias 20060B900004, 20060B900005, 20060B900006, 20060B900007, 20060B900003, 20060B900008, 20060B900009, 20060B900010; para que apresentem razões de justificativa pela não-retenção dos impostos e contribuições federais por ocasião dos pagamentos efetuados à empresa Ecoplan Engenharia Ltda. no exercício de 2006, em desacordo ao estabelecido no art. 1° da Instrução Normativa n° 48012004 da Secretaria da Receita Federal.
17.	Foi ainda determinado à Secretaria-Executiva do Ministério das Cidades e às unidades gestoras agregadas que efetuassem, por ocasião dos pagamentos às empresas contratadas pelo Ministério das Cidades, a retenção dos impostos e contribuições federais, nos termos do art. 1º da Instrução Normativa da Secretaria da Receita Federal 480/2004 (subitem 1.6.3.b do Acórdão 6850/2009-TCU-Primeira Câmara) .
18.	As audiências realizadas foram analisadas mediante instrução à peça 41, p. 20-25, que propôs a rejeição das razões de justificativa apresentadas e multa, com fulcro no art. 58, inc. II, da Lei 8.443/92. No entanto, considerando entendimentos constantes do Despacho acostado à peça 40, p. 12-21 e do Parecer do MP/TCU, à peça 40, p. 28, quanto ao sobrestamento das contas dos seguintes responsáveis, em face das propostas de conversão em TCE, de citações e de audiências constantes do TC Processo 007.253/2007-4: a) Renato Stoppa Cândido; b) Magda Oliveira de Myron Cardoso; c) Rodrigo José Pereira Leite Figueiredo, e que referido processo se encontrava em fase de julgamento de mérito, propôs-se a manutenção do sobrestamento das contas dos responsáveis.
19.	Por fim, mediante instrução à peça 96, foi proposto retirar o sobrestamento das contas dos responsáveis, em razão do julgamento definitivo do TC Processo 007.253/2007-4 e da análise das audiências determinadas no item 1.7 do Acórdão 6850/2009-TCU-Primeira Câmara. A proposta da área técnica consistiu em:
a. julgar irregulares as contas anuais, nos termos do art. 1º, inciso I e art. 16, inc. III, alíneas b e c, da Lei 8.443/92, de Magda Oliveira de Myron Cardoso, CPF XXX.784.930-XX, Subsecretária de Planejamento, Orçamento e Administração do Ministério das Cidades no exercício de 2006, diante da culpa in vigilando e da culpa in elegendo [...], referentes ao exercício de 2006, bem como caracterização de desvio de finalidade, resultando em prejuízos ao erário no montante original de R$ 1.517.657,50, implicando no julgamento pela irregularidade das contas especiais, no bojo do Acórdão 671/2015-TCU-Plenário, de Renato Stoppa Cândido, CPF XXX.209.521-XX, Coordenador-Geral de Recursos Logísticos do Ministério das Cidades durante o exercício de 2006, em razão da concessão dos recursos para pagamentos das despesas sem amparo legal, sem previsão orçamentária, sem formalização da motivação do gasto, sem termo de ajuste, sem exigência da apresentação da prestação de contas em momento posterior aos  eventos,  resultando  em  prejuízos  ao  erário  no  montante  original  de  R$ 1.517.657,50, implicando no julgamento pela irregularidade das contas especiais no bojo do Acórdão 671/2015-TCU-Plenário, bem como em razão da irregularidade na execução do Contrato 32/2005, celebrado com a empresa gerenciadora do Programa PASS/BID (Ecoplan Engenharia Ltda.) , que resultou na não retenção de impostos/contribuições federais no valor de R$ 171.836,30 no exercício de 2006;
b. rejeitar as razões de justificativa apresentadas por Renato Stoppa Cândido, CPF XXX.209.521-XX, Errol Teodoro Kohnert Seidler, CPF XXX.827.281-XX e Márcio Galvão Fonseca, CPF XXX.136.147-XX, aplicando-lhes, individualmente, a multa prevista no art. 58, inciso II, da Lei 8.443/92, fixando-lhes o prazo de 15 (quinze) dias, a contar da notificação, para comprovar, perante o Tribunal, o recolhimento da dívida aos cofres do Tesouro Nacional, atualizada monetariamente desde a data do Acórdão até a do efetivo recolhimento, se for paga após o vencimento, na forma prevista na legislação em vigor;
c. julgar irregulares as contas anuais de Errol Teodoro Kohnert Seidler, CPF XXX.827.281-XX, e Márcio Galvão Fonseca, CPF XXX.136.147-XX, nos termos do art. 1º, inciso I, art. 16, inc. III, alínea b, da Lei 8.443/92, em razão da irregularidade na execução do Contrato 32/2005, celebrado com a empresa gerenciadora do Programa PASS/BID (Ecoplan Engenharia Ltda) , que resultou na não retenção de impostos/contribuições federais no valor de R$ 171.836,30 no exercício de 2006;
d. julgar regulares com ressalva, dando-lhe quitação, com fundamento no art. 1º, inciso I; 16, inciso II; 18 e 23, inciso II, da Lei 8.443/1992, c/c art. 208 do Regimento Interno/TCU, as contas de Rodrigo José Pereira Leite Figueiredo, CPF XXX.945.911-XX, Secretário-Executivo do Ministério das Cidades durante o exercício de 2006, em razão das seguintes falhas:
desconformidade do processo de contas com o inteiro teor das peças e respectivos conteúdos exigidos pela IN-TCU 47/2004 e pela DN-TCU 81/2006 - subitem 3.2.1.1 do Relatório de Auditoria CGU 189288 (peça 38, p. 19-20) ;
ausência de mecanismos de medição ou parâmetros de gestão adequados para aferir a eficácia, a eficiência e a efetividade das ações empreendidas (peça 39, p. 40) ;
inconsistências nos indicadores apresentados no Relatório de Gestão do Ministério das Cidades apontadas nos itens 2.1.1.2, 2.1.3.2, 2.1.4.1, 2.1.5.1, 2.1.6.1, 2.1.6.2, 2.1.7.1, 2.1.7.2, 3.2.2.1, 3.2.2.2 do Relatório de Auditoria CGU 189288 (peça 39, p. 40) ;
falta de transparência na distribuição do contingenciamento de recursos entre ações do Ministério apontada no item 1.1.1.1 do Relatório de Auditoria CGU 189289 (peça 39, p. 46) .
20.	A proposta foi aceita integralmente e aprovada por meio do Acórdão 9565/0201-TCU-Segunda Câmara, de relatoria do Ministro José Múcio Monteiro (peça 99) , contra o qual, o Sr. Márcio Galvão Fonseca opôs os embargos de declaração, cuja análise será apresentada a seguir. 
EXAME DE ADMISSIBILIDADE
21.	Inicialmente, deve-se registrar que os embargos de declaração preenchem os requisitos gerais de admissibilidade, alusivos a todas as espécies recursais, conforme abaixo, exceto em relação à tempestividade:
	a) cabimento - a decisão é recorrível; 
	b) singularidade - o recorrente está opondo os embargos de declaração contra o Acórdão 9565/0201-TCU-Segunda Câmara pela primeira vez; 
		c) legitimidade - o recorrente é parte legítima para opor embargos de declaração, consoante o estabelecido no art. 34, § 1º, da Lei 8.443/1992;
	d) interesse de agir - houve sucumbência da parte e não houve perda de objeto;
	e) adequação - a peça recursal foi apresentada em conformidade com o disposto no art. 32, inciso II, da Lei 8.443/1992 c/c o art. 277, inciso III, do RI/TCU.
22.	Já em relação ao requisito da tempestividade, cabe destacar que a jurisprudência desta Corte de Contas aponta ser possível, em homenagem aos princípios do contraditório, da ampla defesa, do formalismo moderado e da verdade real, relevar, em caráter excepcional, o não atendimento do prazo decendial para conhecimento dos embargos de declaração, previsto no art. 34, § 1º, da Lei 8.443/1992 (Acórdão 1140/2011-TCU-Segunda Câmara, de relatoria do Ministro Raimundo Carreiro) .
23.	Em relação aos requisitos específicos, os embargos de declaração devem ser utilizados quando houver obscuridade, omissão ou contradição em acórdão do Tribunal, conforme o art. 287, caput, do RI/TCU, devendo o recorrente, além de alegar, apontar a obscuridade, omissão ou contradição que pretende impugnar no corpo da decisão.
24.	No caso em exame, o embargante aduz que o Acórdão 9565/0201-TCU-Segunda Câmara foi omisso e contraditório. As omissões estariam caracterizadas no fato de que o referido Acórdão desconsiderou que os bens, receitas e outros ativos, pertencentes ao Banco Interamericano para a Reconstrução e Desenvolvimento (BIRD) , instituição integrante do Banco Mundial, assim como aqueles pertencentes ao Banco Interamericano de Desenvolvimento (BID) , bem como as operações e transações que ambos os bancos realizem, por força de convenções e tratados internacionais, gozam de isenção de qualquer tipo de imposto, taxas, ou de direitos aduaneiros.
25.	Assim, o embargante aponta que, em razão do disposto no art. 98 do Código Tributário Nacional - CTN (Lei 5.172/1966) e no art. 997 do Regulamento do Imposto de Renda - RIR/1999 (Decreto 3000/1999) , as isenções supracitadas devem ser observadas pelo fisco brasileiro, uma vez que "os tratados e as convenções internacionais revogam ou modificam a legislação tributária interna, e serão observados pela que lhes sobrevenha".
26.	Desta forma, alega que o acórdão recorrido acabou por negar vigência ao referido art. 98 do CTN, uma vez que considerou tratar-se, apenas, de conflito entre a Instrução Normativa editada pela RFB e o artigo 8.02 do Contrato 32/2005.
27.	O recorrente alega ainda haver contradição no item 3.16 da instrução, a qual afirma que "diante da possibilidade - (e não certeza) , de infração à legislação tributária". Ou seja, o recorrente alega que, para que haja julgamento das contas como irregulares há que se ter certeza quanto à "prática de ato de gestão ilegal, ilegítimo ou antieconômico, ou infração a norma legal ou regulamentar de natureza contábil, financeira, orçamentária, operacional ou patrimonial" - na forma do inciso II do art. 209 do RITCU.
28.	Assim, o embargante alega que a instrução que analisou as possíveis irregularidades reconhece que:
 Mesmo que se enveredasse pela análise dos supostos comprovantes de recolhimentos dos impostos e contribuições federais por parte da empresa [comprovantes à peça 58, p. 25-51 e peça 59, p. 1-7], não seria possível chegar a uma conclusão satisfatória, uma vez que os valores constantes dos documentos apresentados pela Ecoplan Engenharia estão somados aos de outras receitas da empresa, o que impede uma verificação adequada.
29.	Dessa forma, alega ser contraditório apenar os gestores com o julgamento de suas contas como irregulares, na medida em que há dúvidas quanto à incorreção dos recolhimentos efetuados pela empresa. Requer que o Acórdão seja esclarecido uma que, em atenção ao princípio da legalidade, a Administração Pública somente pode fazer o que a lei determina, sem qualquer desvio. Portanto, o gestor não poderia reter parcela de pagamento da Contratada até a resposta "da formulação de consulta acerca da questão à Secretaria da Receita Federal ou à Secretaria de Assuntos Internacionais, órgão integrante da estrutura do Ministério do Planejamento, Orçamento" - como sugerido na instrução.
30.	Alega, assim, que o Acórdão deveria aplicar o entendimento sufragado pela própria Corte de que "a perda da regularidade fiscal no curso de contratos de execução continuada ou parcelada justifica a imposição de sanções à contratada, mas não autoriza a retenção de pagamentos por serviços prestados (Acórdão 964/2012-TCU-Plenário, TC Processo 017.371/2011-2, de relatoria do Ministro Walton Alencar Rodrigues) ". Ou seja, alega omissão do acórdão embargado na medida em que não se poderia exigir comportamento diferente dos gestores, sob pena de se negar vigência ao princípio da legalidade.
31.	O embargante alega contradição ainda no fato de o Acórdão reconhecer que existia à época dos fatos uma celeuma jurídica quanto à retenção ou não destes impostos, mas por fim impôr aos gestores uma responsabilidade objetiva por uma interpretação legislativa que acabaria por infringir o princípio da legalidade. 
32.	O embargante req	uer ainda esclarecimento quanto à aplicação do art. 71, caput, da Lei 8.666/1993, e do seu § 1o, segundo o qual a obrigação do recolhimento de tributos recai exclusivamente sobre a própria contratada, bem como que as (possíveis) infrações tributárias devem de ser imputadas exclusivamente ao sujeito passivo do tributo, qual seja, a empresa contratada, além de que "a inadimplência do contratado, com referência aos encargos trabalhistas, fiscais e comerciais não transfere à Administração Pública a responsabilidade por seu pagamento".
33.	Por fim, o embargante ressalta que teve suas contas julgadas irregulares com fundamento, única e exclusivamente, em um fato sobre o qual ainda pairam dúvidas se houve o não o recolhimento do tributo devido pela empresa. Dessa forma, alega que macular toda uma gestão com fundamento neste único fato (não provado) seria uma clara afronta ao princípio da proporcionalidade, devendo ser esclarecida dúvida especificamente quanto a esta dosimetria, sob pena de cerceamento do direito de defesa do embargante.
34.	Considerando que o embargante apontou omissões e obscuridades no acórdão atacado, nos termos do art. 287, §1º, do RI/TCU, e considerando, ainda, que os requisitos específicos de admissibilidade previstos para os embargos de declaração foram preenchidos, passa-se a analisar as alegações do recorrente.
EXAME TÉCNICO
35.	Quanto alegação de omissão, não assiste razão ao recorrente, uma vez que o Acórdão não desconsiderou as isenções das organizações supracitadas, tampouco negou vigência ao art. 98 do CTN. O fato é que, tanto a instrução que embasou o Acórdão (peça 96, p. 11-14) , quanto a instrução que analisou as razões de justificativa apresentadas (peça 41, p. 20-25) consideraram os referidos normativos, no entanto, discordaram dos responsáveis quanto ao entendimento acerca da existência de conflito entre o disposto na IN SRF 480/2004 e a referida cláusula contratual.
36.	O recorrente alega ainda haver contradição no item 3.16 da instrução, a qual afirma que "diante da possibilidade - (e não certeza) , de infração à legislação tributária". Ou seja, o recorrente alega que, para que haja julgamento das contas como irregulares há que se ter certeza quanto à "prática de ato de gestão ilegal, ilegítimo ou antieconômico, ou infração a norma legal ou regulamentar de natureza contábil, financeira, orçamentária, operacional ou patrimonial" - na forma do inciso II do art. 209 do RITCU.
37.	Não assiste razão ao recorrente quanto à existência de contradição, uma vez que não cabe ao TCU comprovar a regularidade da aplicação dos recursos públicos sob responsabilidade do gestor. De acordo com o art. 70, parágrafo único, da Constituição Federal, assim como o art. 93 do Decreto-lei 200, de 25 de fevereiro de 1967, c/c o art. 66 do Decreto 93.872, de 23 de dezembro de 1986, dispõem que tal comprovação compete exclusivamente ao gestor dos recursos.
38.	Tal entendimento foi confirmado pelo Supremo Tribunal Federal em mandado de segurança (MS 20.335/DF, de 12/10/1982, de Relatoria do Ministro Moreira Alves) , e também é consolidada nesta Corte de Contas, conforme se verifica nos Acórdão 4869/2010-TCU-Primeira Câmara, de relatoria do Ministro Marcos Bemquerer; 2.665/2009 - Plenário, de relatoria do Ministro José Mucio Monteiro; 5.978/2009 - 1ª Câmara, de relatoria do Ministro Marcos Bemquerer; 5.858/2009 - 2ª Câmara, de relatoria do Ministro Benjamin Zymler; 903/2007 - 1ª Câmara, de relatoria do Ministro Augusto Nardes e 1.656/2006 - Plenário, de relatoria do Ministro Valmir Campelo.
39.	Desse modo, o gestor deve fornecer todas as provas da regular aplicação dos recursos sob sua responsabilidade, em conformidade com os normativos vigentes e reiterada jurisprudência do TCU. Assim, o Acórdão julgou irregulares as contas dos responsáveis, uma vez que estes não lograram comprovar a retenção de parte do pagamento efetuado à empresa contratada, para posterior repasse à RFB.
40.	Ademais, os embargos de declaração devem esclarecer omissão, contradição ou obscuridade no Acórdão recorrido, e não sobre a análise da unidade técnica que fundamentou a decisão do Plenário.
41.	O embargante alega contradição ainda no fato de o Acórdão reconhecer que existia à época dos fatos uma celeuma jurídica quanto à retenção ou não destes impostos, mas por fim impor aos gestores uma responsabilidade objetiva por uma interpretação legislativa que acabaria por infringir o princípio da legalidade.
42.	Novamente, não assiste razão ao recorrente quanto à existência de contradição, uma vez que o Acórdão não reconhece celeuma jurídica alguma. Tanto a instrução que embasou o Acórdão (peça 96, p. 11-14) , quanto a instrução que analisou as razões de justificativa apresentadas (peça 41, p. 20-25) consideraram não existir o alegado conflito entre o disposto na IN-SRF 480/2004 e o art. 8.02 das Normas Gerais do Contrato de Empréstimo 1356/OC-BR, a qual teria motivado a decisão do Ministério das Cidades pela não retenção de impostos no exercício de 2006, em razão da prestação de serviços pela empresa Ecoplan Engenharia Ltda.
43.	Outra suposta contradição apontada pelo recorrente refere-se a apenar os gestores pela existência de dúvidas quanto à incorreção dos recolhimentos efetuados pela empresa. O embargante alega que as (possíveis) infrações tributárias devem de ser imputadas exclusivamente ao sujeito passivo do tributo, qual seja, a empresa contratada.
44.	Novamente, não assiste razão ao recorrente quanto à existência de contradição ou omissão no Acórdão embargado. 
45.	Ora, tanto a instrução que embasou o Acórdão (peça 96, p. 11-14) , quanto a instrução que analisou as razões de justificativa apresentadas (peça 41, p. 20-25) apontam que o art. 1º da Instrução Normativa SRF 480/2004 estabelece a obrigação dos órgãos e entidades da administração pública de reter a parcela referente a impostos e contribuições sobre os pagamentos que efetuarem às pessoas jurídicas, pelo fornecimento de bens ou prestação de serviços em geral.
46.	Assim, não se trata de transferir a obrigação de recolhimento de tributos da contratada para o gestor. Tampouco o valor relativo à retenção repassado à Receita Federal consiste em pagamento de tributo pelo tomador de serviços, no caso o Ministério das Cidades. Tal retenção refere-se à parcela do pagamento devido pela prestação de serviços à empresa contratada (Ecoplan Engenharia) , retida a fim de recolher tributo devido por parte da empresa, o qual, por força da legislação, é antecipado por meio da retenção. 
47.	Em relação ao questionamento do embargante quanto a dosimetria da pena, cabe esclarecer que o Acórdão 9565/2018-TCU-Segunda Câmara, de relatoria do Ministro José Múcio Monteiro, julgou as contas dos gestores com fundamento nos arts. 1º, inciso I; 16, incisos II e III, alíneas "b" e "c"; 18; 19; 23, incisos II e III; 28, inciso II; e 58, inciso II, da Lei 8.443/92, c/c o art. 268, inciso II, do Regimento Interno. Assim, o art. 16 da Lei 8.443/1992 determina que as contas dos gestores serão julgadas:
I - regulares, quando expressarem, de forma clara e objetiva, a exatidão dos demonstrativos contábeis, a legalidade, a legitimidade e a economicidade dos atos de gestão do responsável; II - regulares com ressalva, quando evidenciarem impropriedade ou qualquer outra falta de natureza formal de que não resulte dano ao Erário; III - irregulares, quando comprovada qualquer das seguintes ocorrências: a) omissão no dever de prestar contas; b) prática de ato de gestão ilegal, ilegítimo, antieconômico, ou infração à norma legal ou regulamentar de natureza contábil, financeira, orçamentária, operacional ou patrimonial; c) dano ao Erário decorrente de ato de gestão ilegítimo ou antieconômico; d) desfalque ou desvio de dinheiros, bens ou valores públicos.
48.			 			             Dessa forma, a irregularidade na execução do Contrato 32/2005, celebrado com a empresa gerenciadora do Programa PASS/BID (Ecoplan Engenharia Ltda) , resultou na não retenção de impostos/contribuições federais no valor de R$ 171.836,30 no exercício de 2006, o que justifica o julgamento das contas como irregulares, conforme o art. 1º, inciso I, art. 16, inc. III, alínea b, da Lei 8.443/1992, ou seja, prática de ato de gestão ilegal, ilegítimo, antieconômico, ou infração à norma legal ou regulamentar de natureza contábil, financeira, orçamentária, operacional ou patrimonial.
CONCLUSÃO
O processo trata-se de embargos de declaração opostos pelo Sr. Márcio Galvão Fonseca (peça 132) contra o Acórdão 9565/0201-TCU-Segunda Câmara, de relatoria do Ministro José Múcio Monteiro (peça 99) , por meio do qual esta Corte julgou irregulares as contas dos responsáveis, em razão da irregularidade na execução do Contrato 32/2005, celebrado com a empresa gerenciadora do Programa Pass/Bid (Ecoplan Engenharia Ltda.) , consistente na não retenção de impostos/contribuições federais em pagamentos efetuados no exercício de 2006.
A análise da admissibilidade demonstrou que os embargos preenchem os requisitos gerais de admissibilidade, alusivos a todas as espécies recursais, exceto em relação à tempestividade.
Apesar de intempestivos, em homenagem aos princípios do contraditório, da ampla defesa, do formalismo moderado e da verdade real, optou-se por relevar, em caráter excepcional, o não atendimento do prazo decendial para conhecimento dos embargos de declaração, previsto no art. 34, § 1º, da Lei 8.443/1992, dando prosseguimento à análise das alegações.
Considerando que o embargante apontou omissões e obscuridades no acórdão atacado, nos termos do art. 287, §1º, do RI/TCU, e considerando, ainda, que os requisitos específicos de admissibilidade previstos para os embargos de declaração foram preenchidos, foram analisadas as alegações do recorrente.
No entanto, em relação ao mérito dos embargos, não logrou verificada a existência de qualquer omissão, contradição ou obscuridade que justifique a complementação da decisão recorrida, assim os presentes embargos devem ser rejeitados, mantendo-se inalterado o Acórdão 9565/0201-TCU-Segunda Câmara.
PROPOSTA DE ENCAMINHAMENTO
Ante todo o exposto, submetem-se os autos à consideração superior, propondo:
	a) conhecer, para no mérito rejeitar os embargos de declaração opostos pelo Sr. Márcio Galvão Fonseca contra o Acórdão 9565/2018-TCU-Segunda Câmara, de relatoria do Ministro José Múcio Monteiro, com fundamento nos arts. 32, inciso II, e 34 da Lei 8.443/1992 e no art. 287 do RI/TCU;
b) dar ciência do acórdão que vier a ser proferido, assim como do relatório e voto que o fundamentarem, ao embargante.
É o relatório.

João Felipe Cunha Pereira (OAB/RJ 131.197)

Não atuou.

EMBARGOS DE DECLARAÇÃO. TOMADA DE CONTAS ANUAL. IRREGULARIDADE NA EXECUÇÃO DE CONTRATO. CONTAS ANUAIS REGULARES COM RESSALVA DE UM DOS RESPONSÁVEIS. CONTAS ANUAIS IRREGULARES DOS DEMAIS. MULTA. CONHECIMENTO. NÃO PROVIMENTO.

TOMADA DE CONTAS (TC)

Secretaria de Controle Externo da Administração do Estado (SecexAdmin).

Atuo por força do art. 152 do Regimento Interno.
Os presentes embargos de declaração opostos pelo Sr. Márcio Galvão Fonseca contra o Acórdão 9565/2018-TCU-Segunda Câmara, Relator o Ministro José Múcio Monteiro, podem ser conhecidos, por atenderem aos requisitos previstos no art. 34 da Lei n.º 8.443, de 1992, relevada, excepcionalmente, a intempestividade, em homenagem ao princípio do contraditório, da ampla defesa e do formalismo moderado (seguindo-se o Acórdão 1140/2011-TCU-Segunda Câmara, de minha relatoria) . No mérito, nego-lhes provimento. Vejamos.
Estes autos tratam de tomada de contas anual da Secretaria Executiva do Ministério das Cidades (SE/MICI) referente ao exercício de 2006. No que respeita ao recorrente, o Tribunal julgou-lhe as contas irregulares e aplicou-lhe multa, no valor de R$ 7.000,00. Motivaram esta decisão irregularidades na execução do Contrato 32/2005, celebrado com a empresa gerenciadora do Programa Pass/BID, a Ecoplan Engenharia Ltda. - não foram retidos impostos/contribuições federais em pagamentos efetuados no exercício analisado, contrariando o disposto no art. 1º da Instrução Normativa 480/2004 da Secretaria da Receita Federal. 
A unidade técnica propõe conhecer dos embargos para, no mérito, negar-lhes provimento - proposta que acolho, tomando-lhe as conclusões como razão para decidir. Em suma, a instrução apresentada registra:
0. Não há omissão em relação às isenções de que gozam o Banco Interamericano para a Reconstrução e Desenvolvimento (BIRD) , instituição integrante do Banco Mundial, e o Banco Interamericano de Desenvolvimento (BID) - com estas instituições foram contratados empréstimos para a execução do contrato. Não foram desconsideradas tais isenções, nem foi negada vigência ao art. 98 do Código Tributário Nacional (CNT) . Há, na verdade, no relatório e no voto que informou o acórdão recorrido, argumentos contrários ao entendimento dos responsáveis acerca de conflito entre o disposto na IN SRF 480/2004 e o art. 8.02 das Normas Gerais do Contrato de Empréstimo 1.356/OC-BR, o qual teria motivado a decisão do Ministério das Cidades de não reter, no exercício de 2006, impostos devidos em razão da prestação de serviços pela empresa Ecoplan Engenharia Ltda.  
0. Tanto a instrução que embasou o acórdão, quanto a instrução que analisou as razões de justificativa apresentadas indicam que o art. 1º da IN SRF 480/2004 estabelece a obrigação de os órgãos e entidades da administração pública reterem a parcela referente a impostos e contribuições sobre os pagamentos efetuados a pessoas jurídicas pelo fornecimento de bens ou pela prestação de serviços em geral. Isso, no entanto, não representa a transferência da obrigação do pagamento desses impostos ao gestor ou ao órgão tomador do serviço, posto que os recursos destinados a isso provêm de montantes devidos à empresa contratada.
0. Cabe ao responsável comprovar a regularidade da aplicação dos recursos públicos a ele confiados e não ao TCU. Assim o recorrente deveria ter comprovado que a legislação tributária fora cumprida. Na verdade, o acórdão recorrido não reconhece celeuma jurídica quanto à obrigação de reter os impostos federais devidos, como afirma o recorrente. Destarte, não há contradição entre o fato de admitir-se que existe apenas a possibilidade de infração à legislação tributária, pois o gestor deveria ter comprovado o cumprimento a essas normas e não o fez.
0. Quanto à dosimetria da pena, esta advém do fato de que houve prática de ato que se enquadra no disposto no art. 16, inciso II e III, alíneas "b" e "c"; 18; 19; 23, incisos II e III; 28, inciso II; e 58, inciso II, da Lei 8.443/92, c/c o art. 268, inciso II, do Regimento Interno - por não terem sido retidos impostos/contribuições federais no valor de R$ 171.836,30 no exercício de 2006.
Do exposto, Voto por que este Tribunal adote o Acórdão que submeto à apreciação deste Colegiado.
TCU, Sala das Sessões Ministro Luciano Brandão Alves de Souza, em 28 de janeiro de 2020.
RAIMUNDO CARREIRO 
Relator